【裁判字號】    92,重上更(六),209
【裁判日期】    951226
【裁判案由】    毀損
【裁判全文】
臺灣高等法院刑事判決           92年度重上更(六)字第209號
上  訴  人
即  自訴人  康誠建設有限公司
兼  代表人  丙○○（即國際僑光負責人及投資人）
共      同
自訴代理人  陳培豪律師
被      告  甲○○
上列上訴人因自訴被告毀損案件，不服臺灣桃園地方法院83年度
自字第14號，中華民國83年3 月11日第一審判決，提起上訴，判
決後經最高法院第六次發回更審，本院判決如下：
    主  文
原判決關於甲○○部分撤銷，發回臺灣桃園地方法院。
    理  由
一、本件自訴意旨略以：康誠建設有限公司（下稱康誠公司）由
    總經理丙○○全權負責於民國（下同）七十年間與地主許應
    堯等人簽訂契約書，取得坐落桃園縣楊梅鎮○○○段五、五
    ─二、七─一、七─二、七─四、七─五、七─六、七─十
    九、七─二十九、七─三十一等地號土地之使用權，經合法
    申請興建「國際僑光城」，首批興建花園別墅一百九十二戶
    ，均由丙○○出資，該工程進行中因土地所有人未依約辦理
    分割而暫時停工，惟已有部分房屋已全部完工，然嗣後原土
    地所有人竟將上開地號七─一、七─四、七─五（其上已蓋
    有一百六十餘戶建築物）等地號土地移轉與張串煌，再由張
    串煌移轉與被告甲○○，詎被告甲○○竟於八十二年十二月
    十二日僱工將上述建築物全部夷為平地，因認被告甲○○涉
    有刑法第三百五十三條第一項之毀損建築物罪嫌云云。
二、依自訴狀所載，本件自訴人除「康誠公司」（法人）外，另
    有「丙○○」（自然人）共二人，其中「丙○○」部分又註
    明（即國際僑光城負責人及投資人），則「國際僑光城」之
    性質為何，應先加以確定。經查：
  (一)「康誠公司」董事長乙○○於民國七十年五月四日出具「授
    權書」，內載：「茲授權本公司股東丙○○先生為『國際僑
    光城』負責人（地段：桃園縣楊梅鎮○○○段地號五、五─
    二、七─一、七─二、七─四、七─五、七─六、七─十九
    、七─二十九、七─三十一等十筆，共約一一一五０坪），
    全權負責本公司辦理『國際僑光城』之興建及簽訂各項契約
    等事宜」，有授權書在卷（原審卷第三十五頁）可佐，且證
    人盧鴻同於七十二年偵字第八一五號妨害自由乙案中證稱：
    「丙○○是康誠公司之股東」等語，足徵自訴人「丙○○」
    ，僅係經「康誠公司」董事長乙○○授權處理「國際僑光城
    」之興建事宜之投資「大股東」（但並非法定登記股東）而
    已，並非興建房屋契約之當事人。
  (二)至於「國際僑光城」僅係一社區之名稱，並非係「獨資」或
    合夥組織，甚或係「非法人團體」，此觀自訴人丙○○所提
    「致僑選中央民意代表暨越、棉、寮、緬歸僑諸君函」一紙
    （附原審卷第三十四頁，自訴人原審證二「國際僑光城社區
    配置圖」）內記載「興建千戶大社區，定名為：『國際僑光
    城』」等語及自訴人自訴狀附證一：存證信函記載「興建『
    國際僑光城』」等語至明。
  (三)康誠公司因資金調度有問題，就續建部分，於七十一年七月
    十日與李春朗訂立「新建房屋工程契約書」，契約書約定：
    「甲方：康誠建設公司（『國際僑光城』負責人丙○○）乙
    方：李春朗，因甲方將坐落桃園縣楊梅鎮○○○段５、７─
    １、７─４、７─５、７─６、７─、７─、７─等
    土地興建二樓連續式店舖及住宅約計壹佰捌拾戶，售予中央
    民意代表及越、棉、寮、緬等關係，名為『國際僑光城』」
    等語，有該契約書在卷（見本院重上更(五)卷(二)本第四七頁至
    第五三頁），益徵「國際僑光城」僅係一社區名稱，並非「
    獨資」商號或合夥組織，甚或係「非法人團體」至明，併此
    敘明。
  (四)康誠公司董事長乙○○固有委任授權「丙○○」全權負責投
    資事宜，並於七十一年十月二十四日出具「委任授權書」，
    內載：「茲委任出資人丙○○先生（華僑）為本公司總經理
    ，並授權為『國際僑光城』社區負責人（該地段：座落於桃
    園縣楊梅鎮○○○段五、五─二、七─一、七─二、七─四
    、七─五、七─六、七─十九、七─二十九、七─三十一等
    地號土地十筆，共計面積約三甲捌分，精確面積以地政機關
    複丈結果為準），全權負責投資，召集資金，招收訂戶，興
    建工程，簽訂契約，出售，轉讓，指定起造人及過戶對象等
    有關該社區之一切業務，全由丙○○先生自負該社區損益之
    權利義務。故不論本公司之任何股東，甚至法定代理人，若
    未經丙○○先生簽章或書面允許而擅自發包施工、出售或轉
    讓者，皆屬違法無效，即算加蓋本公司印章亦不例外，如因
    此發生任何糾紛，均與該社區無關。丙○○先生有權對侵害
    該社區權利者，得利用其總經理名義代表本公司、或連名、
    或以其個人身份直接提出追訴刑事及附帶民事請求損害賠償
    之責。依法若有任何事情再需本公司委任、授權等一切協助
    ，即應配合辦理，絕不得藉故推託，以維護投資人丙○○先
    生所得之權益。本書之有效期為該『國際僑光城』社區使用
    本十筆土地所興建之房屋全部完成，直至領到政府核發該社
    區全部房屋之建築改良物所有權狀及土地所有權狀等使用執
    照時為止。特立此書為證。立委任授權書人：康誠建設有限
    公司董事長：乙○○，中華民國七十一年十月廿四日」，有
    該「委任授權書」在卷（見本院重上更(五)卷(二)本第三本第一
    三九頁）可證。惟按公司為被害人時，僅得由其代表人提起
    自訴。如未取得代表資格，自無以公司名義提起自訴之權。
    依公司法第八條第一項規定，公司法所稱之公司負責人，在
    有限公司為董事。公司之經理人在執行職務範圍內，雖亦為
    公司負責人。此所指職務，係指基於經理人身分執行與公司
    業務有關所職掌之事務而言。公司之經理人縱受公司之委任
    授權提起訴訟，亦僅為訴訟代理人，而非代表人，自不得以
    公司代表人名義為之。本件康誠公司自訴部分，係由自稱總
    經理之丙○○依卷附之委任授權書為依據，以該公司名義提
    起自訴 (見第一審卷第一四五頁），查卷附之台北縣政府北
    縣商乙字第一七四一七號營利事業登記證所載，康誠公司之
    負責人為乙○○(見本院更(四)卷第四○一頁） ，丙○○縱為
    該公司之總經理，揆之前揭說明，即非公司之代表人，其非
    公司代表人，而以公司代表人自居，以公司名義提起自訴，
    自屬不合程式，依刑事訴訟法第三百四十三條準用第二百七
    十三條第六項之規定，應定期間以裁定命其補正，原審未命
    補正，即逕為自訴不受理之判決，自屬可議。
三、又按刑事訴訟法第三百十九條所稱之被害人係依自訴人所訴
    被告犯罪事實，在實體法上是否足認其為被害人為斷，因之
    自訴人是否為實體法上之被害人即有先行查明之必要。查上
    訴人丙○○一再陳明上開國際僑光城係其出資所興建，而上
    開工程原係博泰公司於六十八年六月三十日與地主許應堯等
    人簽訂合建契約書，嗣博泰公司因資金調度問題，在地主之
    見證下，將合建契約之權利讓渡與康誠公司，七十年六月二
    十五日乙○○又代表康誠公司與丙○○簽訂房屋權利讓渡契
    約書，將合建契約之權利讓與丙○○，此有上開合約書可稽
    。證人即康誠公司董事長乙○○證稱：「『國際僑光城』是
    我與自訴人合資興建」（見第一審卷第一一八頁反面），證
    人乙○○並於七十年五月四日、同年六月十九日立據載明分
    別收受丙○○興建「國際僑光城」之資金新台幣（下同）貳
    佰萬元及壹佰伍拾萬元（見本院更(三)卷六第六頁）。丙○○
    復於七十一年七月十日以康誠公司及國際僑光城負責人之名
    義與李春朗簽訂新建房屋工程契約書，約定由李春朗就國際
    僑光城未完工之房屋加以施工；證人陳淑貞亦證稱：康誠公
    司係委託李春朗蓋的，已蓋到二樓，證人李春朗亦於本院證
    稱：其與康誠公司訂約承攬房屋營建工程，自基礎工程開始
    參與（見本院更(五)卷二第四七、六八頁，卷一第一二七、一
    二八頁），則國際僑光城係由康誠公司、丙○○所共建應可
    認定。又我國不動產採登記主義，故房屋如已完工並完成登
    記，其所有權之歸屬，以登記為準，如未完工者，則以實際
    出資興建者，原始取得所有權。本件丙○○係於受讓他人之
    合建契約而出資興建，依前揭說明，自有權取得地上物之原
    始所有權，則系爭地上物遭拆除毀損，即有侵害其權益，自
    屬直接被害人，依法自得提起自訴。乃原判決稱「國際僑光
    城」為未依法登記之法人，係非法人團體組織，丙○○以其
    為負責人及投資人之名義提起自訴，非法之所許，而為程序
    上之自訴不受理之判決，即有不當。
四、綜上所述，本件上訴意旨指摘原判決關於甲○○部分不當，
    尚非無理由，應不經言詞辯論，由本院撤銷原判決，發回原
    審法院，更為審理。
據上論斷，應依刑事訴訟法第369條第1項但書、第372條，判決
如主文。
中    華    民    國    95    年    12    月    26    日
                  刑事第十庭    審判長法  官  劉景星
                                      法  官  陳博志
                                      法  官  李春地
以上正本證明與原本無異。
如不服本判決，應於收受送達後十日內向本院提出上訴書狀，其
未敘述上訴之理由者並得於提起上訴後十日內向本院補提理由書
（均須按他造當事人之人數附繕本）。
                                      書記官  蘇秋
中    華    民    國    95    年    12    月    26    日


司法院資訊處製作；財團法人民間司法改革基金會備份。
